最高法院刑事判決　　　　　　九十六年度台上字第一三八五號
上　訴　人　台灣高等法院台南分院檢察署檢察官
被　　　告　甲○○
上列上訴人因被告偽造文書案件，不服台灣高等法院台南分院中
華民國九十五年三月二十九日第二審更審判決（九十四年度重上
更(六)字第五八一號，起訴案號：台灣台南地方法院檢察署八十四
年度偵字第一二五四五號），提起上訴，本院判決如下：
    主  文
原判決撤銷，發回台灣高等法院台南分院。
    理  由
本件原判決以檢察官公訴意旨略稱：被告甲○○於民國七十八年
六月三十日，在台南市○○路二九九巷二十六弄七號其所經營之
代書事務所，明知劉振興（業經判刑確定）所持有其父劉世鴻之
身分證、印鑑章及台南縣永康市○○段（下稱大灣段）八三○六
之五地號土地與其上房屋，暨同段七六○一地號土地之所有權狀
等資料係竊取而來。竟與劉振興基於共同犯罪之意思聯絡，偽造
上開不動產之贈與所有權移轉契約書三紙，盜用劉世鴻之印章，
蓋於契約書上，持以辦理前揭不動產贈與劉振興事宜，使台南縣
永康地政事務所不知情之承辦人員，將該不實事項登載於職務上
所掌之公文書。劉振興取得該不動產所有權狀後，乃以該不動產
向被告辦理抵押借款，旋於七十九年一月及同年七月間，將上開
不動產移轉登記與被告。因認被告涉犯刑法第二百十六條、第二
百十條之行使偽造私文書、同法第二百十四條之使公務員登載不
實及同法第二百十七條第二項之罪嫌云云。惟經審理結果，認為
不能證明被告犯罪，乃撤銷第一審之科刑判決，改判諭知被告無
罪，固非無見。
惟按客觀上為法院認定事實及適用法律之基礎之證據雖已調查，
而其內容未明瞭者，即與未經調查無異，如遽行判決，仍屬應於
審判期日調查之證據而未予調查。查：（一）原判決雖說明：「
七十八年十一月間辦理贈與移轉登記時，因台南縣稅捐稽徵處新
化分處誤以為劉世鴻尚未繳納七十八年度地價稅，要求劉世鴻與
劉振興父子補繳地價稅，經補繳地價稅後，該稅捐稽徵處發現重
複課稅，遂以國庫支票指定受款人劉世鴻，將稅款退還給劉世鴻
，該紙支票蓋用劉世鴻印章收受後，由其子劉振興兌領……有劉
世鴻蓋章簽收之郵件回執等影本可佐……而該國庫支票係郵寄至
台南市○○街五十巷八十三號處，該處係劉振興住處，為劉振興
所供明，復有戶籍謄本在卷可參，並由劉世鴻蓋章領取，有台南
縣稅捐稽徵處新化分處函附掛號郵件收件回執在卷可按，足見劉
世鴻豈有不知情之理。」等旨（原判決第七頁第十一至二十六行
）。然證人即告訴人劉世鴻於檢察官偵查中供稱：「（問：你都
住那裡？）台南縣永康市○○里○○○街二號及八號，只有我一
個人在住」，「（問：劉振興是否去過你住之上址？）不曾」，
「（問：稅捐處將因贈與原因重覆繳稅退稅之支票有無收到？）
，我未收到」等語（見第六一一七號偵查卷第八十二頁背面），
且證人劉振興先後居住台南市○○街五十巷八十三號及台南縣永
康市○○街，至台南縣永康市○○街之住址，則係其父親劉世鴻
之住處等情，亦為證人劉振興於檢察官偵查時證述在卷（見同卷
第九十九頁正、背面），查上開國庫支票係郵寄至台南市○○街
五十巷八十三號（見原審上更(一)卷第一○○頁），有如前述；原
判決亦認定該國庫支票乃由證人劉振興具領。果證人劉振興等人
所證及原判決之認定無誤，證人劉世鴻並未曾居住台南市○○街
五十巷八十三號，且上開國庫支票既由證人劉振興具領，何以得
認定並未與證人劉振興共同居住之告訴人知情？究竟上開台南縣
稅捐稽徵處新化分處函附掛號郵件收件回執上之劉世鴻印文，是
否為劉世鴻本人所蓋用，仍非無疑；又原判決雖以被告已舉出劉
振興所交付之該紙新台幣（下同）十六萬元支票，係持向其辦理
借貸，並非給付利息之彼等間電話談話之錄音帶及錄音譯文，資
為有利被告之認定之一（原判決第八頁倒數第四行至第九頁第三
行）。惟上開譯文固經被告加註：「結果劉振興還是拿十六萬（
元）支票向我借」等語，然被告提出之上開錄音譯文內容，乃記
載證人劉振興欲持票向被告借貸十六萬元，被告嫌其金額過多，
未予同意，嗣彼等議妥證人劉振興僅能開具十萬元之支票借貸等
情（見原審更(一)卷第一三三頁），被告既自承其係收受證人劉振
興開具之十六萬元支票，而非十萬元支票，且該譯文之加註，亦
係被告片面之記載，未據其於錄音之內容謄寫，則該錄音及錄音
譯文能否採為有利被告之認定，仍有研求之餘地，原判決未予究
明，遽行判決，即有證據調查未盡之違法。（二）原判決又記載
：「被告於七十八年八月間辦理前揭大灣段八三○六之五號土地
及該地上二四二七號房屋劉世鴻贈與移轉登記與劉振興時，其申
報書上劉世鴻通訊地址為台南縣永康市○○村○○○街六十三巷
四號即劉世鴻設籍處，並辦理移轉登記而無異狀，被告無疑有他
，於七十八年十一月間，再就永康市七六○一號土地為告訴人父
子辦理贈與登記時，將領取免稅證明書之地址書寫為『台南市○
○路二九九巷二十六弄七號』之被告事務所……尚無何違背常情
之處……被告代辦本件贈與所有權移轉登記時，未盡通知當事人
到場確認之責，固有不當，惟既經劉世鴻之子劉振興提出相關確
實文件，劉世鴻亦曾贈與不動產與劉振興，且依其曾經辦理案例
，而不疑劉振興所提資料來源有何問題，應認為被告有相當理由
確信本件贈與為真實，被告所辯，衡情尚堪採信。」等旨（原判
決第十一頁第八至十八行及第二十五至二十九行）。惟證人劉振
興於檢察官偵查中供稱：「因為看到報紙才去找他（被告）」（
見第六一一七號偵查卷第三十五頁背面）；且被告於檢察官偵查
中亦供稱：「是劉振興自己拿資料給我辦，他說他父親有同意，
我就幫他們辦贈與」，「（問：你有無向劉世鴻查證此事？）沒
有」各等語（見第一三九六○號偵查卷第六十四頁正、背面），
又告訴人所有大灣段七六○一地號土地，係於七十八年十一月十
七日立約贈與其子劉振興，於七十九年一月九日完成所有權移轉
登記，同年月十二日以買賣為原因移轉登記為被告所有，有土地
登記簿謄本在卷可憑（見第六一一七號偵查卷第一四七、一四八
頁），果證人劉振興等所證屬實及上開土地登記簿謄本所載無誤
，劉振興似是第一次委請被告辦理系爭房、地之所有權移轉登記
，被告與之及告訴人原均不相識，其未向告訴人確認有無贈與之
真意，遽憑證人劉振興提出之資料，先於七十八年八月間，為之
辦理大灣段八三○六之五號地及該地上二四二七號房屋之贈與所
有權移轉登記後，旋於同年十一月間，再為告訴人所有之永康市
○○段七六○一號土地辦理贈與登記時，猶未向告訴人確認，且
該領取免稅證明書之地址所書寫之「台南市○○路二九九巷二十
六弄七號」地址，既為其事務所，而非告訴人之住居所，如何得
謂其已確信告訴人仍有再度贈與之意願？又憑何得認告訴人已知
悉上開七六○一號土地過戶之情事？而被告苟無不法之認知，何
以於七十九年一月九日完成上開七六○一號土地之所有權移轉登
記予劉振興後之三日即匆匆於同年月十二日以買賣為原因移轉登
記為其所有？其實情為何，既關係被告有無上述犯行之認定，原
審未詳加推求，剖析明白，仍有證據調查未盡之違法。檢察官上
訴意旨執以指摘，為有理由，應認原判決仍有撤銷發回之原因。
據上論結，應依刑事訴訟法第三百九十七條、第四百零一條，判
決如主文。
中　　華　　民　　國　九十六　年　　三　　月　 十六 　日
      本件正本證明與原本無異
中　　華　　民　　國　九十六　年　　三　　月　二十一  日
                                                Ａ
